臺灣高等法院臺中分院民事判決　　　　94年度保險上字第20號
上　訴　人　國泰人壽保險股份有限公司
法定代理人　乙○○
訴訟代理人　鐘淑姈律師
　　　 　　 吳光陸律師
複代理人　　廖瑞鍠律師
　　　　　　曾琬鈴律師
　　　　　　丙○○
　　　　　　丁○○
被上訴人　　甲○○
訴訟代理人　劉家驥律師
複　代理人　戊○○
上列當事人間給付保險金事件，上訴人對於中華民國94年7月25
日臺灣臺中地方法院93年度保險字第38號第一審判決提起上訴，
本院於民國96年5月16日辯論終結，玆判決如下：
    主  文
上訴駁回。
第二審訴訟費用由上訴人負擔。
    事  實
一、被上訴人主張：被保險人林俊杰生前於民國（下同）92年7
    月23日及92年7月31日向上訴人投保國泰鍾情終身壽險附加
    金平安保險附約及國泰達康101終身壽險附加金平安傷害保
    險附約（下稱系爭保險契約），於被保險人意外身故保險金
    為新台幣（下同）250萬元及1000萬元，以被上訴人為受益
    人，未料林俊杰於92年（原判決誤載為93年）11月2日上午
    10時許，前往台中縣霧峰鄉○○村○○路935號附近山上挖
    採山蕃薯，不慎意外踩空失足滾落山下產業道路，導致外傷
    性顱內出血及多處骨折，經鄰居廖明龍發現，送往大里仁愛
    綜合醫院急救37天後，轉往醫院附屬天成療養院治療，延至
    同年12月19日因呼吸衰竭死亡。被上訴人依約申請理賠，上
    訴人竟以林俊杰應非意外死亡為由，拒不理賠等情，爰依系
    爭保險契約之約定，求為命：上訴人應給付被上訴人1250萬
    元，及自支付命令聲請狀繕本送達之翌日即93年5月20日起
    至清償日止，按年利率10%計算之利息之判決。
二、上訴人則以：被上訴人主張被保險人林俊杰於92年11月2日
    因上山挖採山蕃薯，不慎失足踩空跌落受傷不治死亡，係屬
    意外致死。然事故現場，其坡度超過50度以上，現場雜草叢
    生，並無可供採收之農作物，被保險人林俊杰為小兒麻痺症
    患者，單獨上山並不合理。且被保險人為幫農，經濟狀況不
    佳，死前存款餘額未逾7000元，然自90年6月起至同年9月間
    投保高額保險，年繳保費13萬餘元，顯與被保險人資力不相
    當，其投保動機顯然不單純，依證人殷南薰醫師之證詞，其
    死亡之原因「最有可能是呼吸道阻塞造成死亡」，則林俊杰
    之死因並非意外事故所導致等語，資為抗辯。
三、依兩造所不爭執之系爭保險契約金平安傷害保險附約第二條
    第五項約定：「本附約所稱『傷害』，係指被保險人於本附
    約有效的保險期間內，因遭受意外傷害事故（指非由疾病引
    起之外來突發事故），致其身體蒙受傷害。」第三條約定：
    「被保險人於本附約有效的保險期間內，因遭受第二條之意
    外傷害事故而身故、殘廢或醫療時，本公司依照本附約的約
    定，給付保險金。」（見原審卷99頁），則林俊杰是否因意
    外傷害事故而死亡，即應究明。玆分述如下：
  (一)被保險人林俊杰生前投保系爭保險契約，於被保險人意外身
    故保險金為250萬元及1000萬元，以被上訴人為受益人。被
    保險人林俊杰於92年11月2日上午10時許，經人發現躺在台
    中縣霧峰鄉○○村○○路935號附近產業道路，送往大里仁
    愛綜合醫院急救，入住加護病房37天後，轉往天成療養院治
    療，延至同年12月19日因呼吸衰竭，再送至仁愛綜合醫院急
    診室，當天即不治死亡，並由仁愛綜合醫院開立死亡證明書
    ，內載被保險人係病死或自然死亡，死亡原因為外傷性顱內
    出血及多處骨折。被保險人林俊杰如係因意外傷害事故而死
    亡，上訴人應給付被上訴人之保險金為1250萬元等事實，為
    兩造所不爭執（見原審卷210、211頁、本院卷39頁），自堪
    信為真實。
  (二)本件被保險人林俊杰於92年11月2日上午10時許，經人發現
    躺在台中縣霧峰鄉○○村○○路935號附近產業道路等情，
    已如前述。據全球人壽保險股份有限公司專案經理粘金土於
    警訊時供稱：92年11月2日10時10分至謝芳宗住處，討論公
    司寄存證信函終止保險契約事宜，林俊杰在場，嗣林俊杰表
    示要到山上工作而先行離去等語，有影印之警訊筆錄在卷可
    稽（見本院卷(一)65頁、影印之台灣台中地方法院檢察署93年
    度聲他字第164號偵查卷47頁）。而證人張家銘、王明豪證
    述於92年11月2日出動救護車至林俊杰跌傷地點救助。張家
    銘稱：當日到場時林俊杰已經昏迷不醒了；王明豪稱：當日
    接獲報案說有人從山坡摔下來，到現場時，發現林俊杰受傷
    躺在現場呈昏迷狀態，林俊杰之腿疑似骨折，其等以夾板固
    定後送至醫院各等語（見原審卷186、187頁）。又證人即林
    俊杰之主治醫師殷南薰證稱：依林俊杰之病例記載，其送至
    急診室時，血壓收縮壓80、舒張壓60，呈休克狀態，心跳13
    0餘下，多處骨折，胸腔出血，右側肋骨斷6根，失血很多；
    由急診室轉送骨科，其發現林俊杰第3腰椎爆裂性骨折、左
    腕橈骨開放性骨折、右腳也有開放性跟股骨折、右臂肱骨骨
    折、左髖部有股骨頸骨折等語（見原審卷182、183頁），足
    見林俊杰於上開時地被發現時已昏迷，並受有嚴重之外傷。
  (三)本件事故地點有一高約30公尺將近90度之峭壁。而由林俊杰
    被發現處之民生路沿產業道路步行至其可能墜落地點約800
    公尺，該處種植有龍眼及荔枝等果樹，果園邊坡處有雜木及
    雜草等情，業經原審勘驗明確，製有勘驗筆錄在卷可憑（見
    原審卷158頁），被上訴人之訴訟代理人於原審勘驗現場時
    陳稱：「林俊杰的機車的停放與他的墜落處相隔約10公尺，
    該機車在事發後停放於現場3天，經警察聯絡可以取回，才
    把機車拖下山去。」等語（見原審卷159頁），又據首先發
    現林俊杰躺在上開地點之證人廖明龍於警訊供稱：發現林俊
    杰身著夾克及深色長褲，有1腳穿雨鞋，山壁上遺留1個雨鞋
    、1頂鴨舌帽、1支手套等語（見影印之台灣台中地方法院檢
    察署93年度聲他字卷第164號偵查卷59頁），並於原審證稱
    ：在山坡上有看到林俊杰之機車等語（見原審卷88頁），再
    以前述粘金土於警訊所稱林俊杰事發當日與其討論解除保險
    契約時，表示要到山上工作而先行離去；證人王明豪稱當日
    接獲報案說有人從山坡摔下來各等語，並參酌原審法院勘驗
    現場所拍攝之現場照片所示地形，及上訴人所提出之楊添祥
    指出林俊杰停放機車之地點、現場遺留鋤頭之照片等情（見
    原審卷165至169頁、本院卷(一)230、231頁），足認林俊杰應
    係自事故地點峭壁上方處墜落而受傷無訛。又法務部法醫研
    究所就林俊杰病歷資料及兩造所提供之林俊杰墜落地點之照
    片鑑定，認「死者林俊杰…體能似尚能騎機車及持鋤頭進入
    山區挖取山蕃薯之活動行為。…死者（即林俊杰）似可能由
    檢送相片之地點之懸崖上墜落至地面造成氣、血胸、肢體多
    處骨折、頭部外傷，經送醫治療仍因長期昏迷而不治死亡」
    等語（見本院卷(一)249頁），益證林俊杰應係自事故地點峭
    壁上方處墜落而受傷無訛。
  (四)林俊杰係自事故地點峭壁上方處墜落受傷，已如前述，證人
    即醫師殷南薰證稱林俊杰主要是因為外傷才死亡等語（見原
    審卷183頁），足認林俊杰係因自事故地點峭壁上方處墜落
    之意外傷害事故而死亡。上訴人抗辯事故現場坡度超過50度
    以上，且無可採收之農作物，而林俊杰為小兒麻痺症患者，
    單獨上山，並不合理云云，不足採取。又依國立台灣大學醫
    學院附設醫院函略以：本件被保險人林俊杰並無病歷紀錄顯
    示其住院期間曾因糖尿病引起其他併發症死亡。依病歷記載
    亦無法推斷林俊杰死亡係因糖尿病未積極治療而引起其他併
    發症死亡。林俊杰92年11月2日急診時昏迷，應係高處墜落
    所導致等語（見本院卷(二)12、13頁），益證林俊杰之死亡確
    因自事故地點峭壁上方處墜落受傷，導致死亡，顯非因糖尿
    病引起其他併發症死亡甚明，上訴人抗辯林俊杰可能因糖尿
    病引起其他併發症死亡云云，即不足取。
四、林俊杰於92年11月2日上午10時許，自台中縣霧峰鄉○○村
    ○○路935號附近山上峭壁墜落受傷，延至同年12月19日死
    亡，並無任何證據可資證明有他殺嫌疑，而凡非因自己之意
    志故意所致之突發性傷害或死亡，應屬意外事故。林俊杰於
    事故當日曾與全球人壽保險股份有限公司專案經理粘金土討
    論公司寄存證信函終止保險契約事宜，醫治林俊杰之醫師殷
    南薰證稱其認林俊杰有很強的求生意志，例如林俊杰突然能
    夠自行呼吸等語（見原審卷184頁），林俊杰生前並未萌生
    自殺之意圖，上訴人又未舉證證明林俊杰係故意跳崖自殺，
    或被受益人或與受益人共謀之人謀殺之情形下，自應認為林
    俊杰係因意外傷害事故而死亡。上訴人以證人殷南薰證稱林
    俊杰最有可能呼吸道阻塞造成死亡，抗辯林俊杰死亡非意外
    事故所導致乙節，亦不足取。
五、上訴人抗辯林俊杰為幫農，經濟狀況不佳，自90年6月至同
    年9月間密集投保高額保險，與其資力不相當，投保動機可
    疑，惟此尚不足以證明林俊杰係故意跳崖自殺，或被受益人
    或與受益人共謀之人謀殺。至證人廖明龍證稱林俊杰有喊痛
    ，身上背有袋子，裡面裝山蕃薯；證人林金定證稱至醫院看
    林俊杰時，其有喊痛，並說係去挖山蕃薯踩空掉下來，及被
    上訴人對支付保費之陳述前後不一致等，雖有部分證詞不實
    ，或陳述有不合理之處，惟尚不能以此，即認林俊杰係使受
    益人詐領保險金而跳崖自殺，或受益人即被上訴人是為圖領
    取保險金而謀殺林俊杰。另林俊杰之家屬於林俊杰受傷後之
    隔日即簽署放棄急救同意書，於林俊杰送天成老人照護中心
    時，明知林俊杰有嚴重糖尿病，卻未向仁愛醫院拿治糖尿病
    之藥物，任林俊杰自生自滅，有違一般常情等語。惟林俊杰
    送醫急救時昏迷指數6分（見原審卷183頁），且傷勢相當嚴
    重，家屬中又無父母、配偶或子女等至親，故其家屬於送醫
    急救之翌日簽署放棄急救同意書，尚非不能理解。又林俊杰
    於住院期間，醫師已對其糖尿病部分實施治療，而糖尿病對
    林俊杰之傷勢並無影響，故林俊杰家屬於林俊杰送至天成老
    人照護中心期間未向仁愛醫院拿治療糖尿病之藥物，至多僅
    能說明家屬對林俊杰欠缺通常應有之關愛之心而已。另林俊
    杰死亡證明書上死亡種類勾選「病死或自然死」（見原審卷
    11頁），據財團法人仁愛綜合醫院診療說明書，略以：林俊
    杰於大里仁愛醫院住院期間，依病歷記載，確有外傷性顱內
    出血及多處骨折，且呈昏迷狀態，故推斷外傷性顱內出血及
    多處骨折後，導致呼吸道阻塞死亡，故勾選病死及自然死等
    語（見本院卷(一)149頁），而林俊杰確係自事故地點峭壁上
    方處墜落之意外傷害事故而死亡，已如前述，是該項勾選勾
    選病死及自然死，尚不能證明林俊杰之死亡，非意外事故所
    導致。上訴人以此抗辯林俊杰之死亡，非意外事故所導致云
    云，不足採取。
六、本件被保險人林俊杰係因自事故地點峭壁上方處墜落受傷，
    導致死亡，符合系爭保險契約金平安傷害保險附約條款約定
    之理賠條件，被上訴人為受益人，自得請求上訴人依約給付
    保險金1250萬元，又保險法第三十四條規定：保險人應於要
    保人或被保險人交齊證明文件後，於約定期限內給付賠償金
    額。無約定期限者，應於接到通知後十五日內給付之。保險
    人因可歸責於自己之事由致未在前項規定期限內為給付者，
    應給付遲延利息年利一分。本件被上訴人於93年4月1日委託
    律師發函上訴人依約理賠，上訴人於93年4月2日收受，有律
    師函及收件回執在卷可證（見原審卷12至16頁），顯可歸責
    於上訴人之事由，致未在上開規定期限內為給付，自應依上
    開規定給付遲延利息。是被上訴人主張自支付命令送達於上
    訴人之台中分公司之翌日即93年5月20日起至清償日止，按
    年利率10%計算遲延利息，應屬正當。從而，被上訴人請求
    上訴人給付1250萬元，及自93年5月20日起至清償日止按週
    年利率10%計算之利息，為有理由，應予准許。原審因而為
    被上訴人勝訴之判決，洵屬正當。上訴論旨，仍執陳詞，指
    摘原判決不當，求予廢棄，為無理由。本件事證已臻明確，
    兩造其餘攻擊防禦方法及舉證，核與本件判決結果不生影響
    ，無庸逐一論列，又上訴人公司之法定代理人為乙○○，上
    訴人就理由狀誤載為蔡宏圖部分，已具狀更正，均併此敘明
    。
據上論結：本件上訴為無理由，依民事訴訟法第四百四十九條第
一項、第七十八條，判決如主文。
中　　華　　民　　國　　96　　年　　5 　　月　　30　　日
                  民事第一庭    審判長法　官　吳火川
                                      法　官  陳繼先
                                      法　官  饒鴻鵬
以上正本係照原本作成。
如對本判決上訴，須於收受判決送達後二十日內向本院提出上訴
書狀，其未表明上訴理由者，應於提出上訴後二十日內向本院提
出上訴理由書（須按他造人數附具繕本）。
上訴時應提出委任律師為訴訟代理人之委任狀。具有民事訴訟法
第四百六十六條之一第一項但書或第二項之情形為訴訟代理人者
，另應附具律師及格證書及釋明委任人與受任人有該條項所定關
係之釋明文書影本。
　　　　　　　　　　　　　　　　　　　書記官　林明冬
中　　華　　民　　國　　96　　年　　5 　　月　　31　　日
                                                      Ｃ
